臺灣高等法院高雄分院民事判決　　　　　　93年度上字第75號
上　訴　人　馬來西亞商富析資產管理股份有限公司臺灣分公司
法定代理人　丙○○
訴訟代理人　甲○○
　　　　　　王叡齡律師
　　　　　　丁○○
被上訴人　　乙○○
訴訟代理人　陳魁元律師
上列當事人間請求清償借款事件，上訴人對於民國93年3 月23日
臺灣高雄地方法院93年度訴更(一)字第2 號第一審判決提起上訴，
本院於94年6 月15日言詞辯論終結，判決如下：
    主  文
原判決廢棄。
被上訴人應給付上訴人新台幣肆佰貳拾貳萬肆仟陸佰捌拾
貳元，及如附表一所示之利息並違約金。
第一、二審訴訟費用由被上訴人負擔。
    事實及理由
一、上訴人馬來西亞商富析資產管理股份有限公司臺灣分公司於
    民國93年6 月10日受讓原上訴人中興銀行股份有限公司（下
    稱中興銀行）對被上訴人之債權及其擔保暨一切從屬之權利
    ，且經中興銀行及上訴人在民眾日報刊登公告，有債權讓與
    聲明書、中興銀行之聲明狀及民眾日報公告可稽，上訴人聲
    明承當本件訴訟，合於民事訴訟法第254 條之規定，先予敘
    明。
二、上訴人起訴主張：原審共同被告王碧玲邀同林貫敏（二人均
    經原審判決敗訴，因未上訴而確定）、被上訴人為連帶保證
    人，於89年3 月9 日及同年9 月16日向中興銀行先後借款新
    台幣（下同）284 萬元、216 萬元，借款期限各至90年3 月
    9 日及90年3 月16日。詎王碧玲未依約繳付本息，積欠該二
    筆借款本金計422 萬4682元及如附表一所載之利息、違約金
    未付。為此依連帶保證之法律關係，請求被上訴人給付如附
    表所示之本息及違約金。
三、被上訴人則以：系爭89年3 月9 日及同年9 月16日二筆借款
    借據上伊之印章（下稱系爭印鑑）真正，但簽名及蓋章是林
    貫敏未經伊授權擅自為之，非伊本人所為，伊並無成立保證
    契約之意思。而伊於88年2 月3 日簽訂授信約定書時，只有
    簽名，印章亦不是伊本人加蓋，且其上固經勾選「立約人與
    貴行往來之各個授信契據及書類僅憑蓋用立約人在本約定書
    上所留印鑑即生效力」，但該約定係銀行職員勾選，非伊本
    人勾選，對伊不生效力，且該約定屬定型化契約之一部分，
    約定人之印鑑如遭盜用為借款或保證，皆需負責，對約定人
    顯不公平，依民法第247 條之1 之規定，應屬無效，故不能
    僅憑系爭二筆借款之借據蓋用伊之印鑑即認伊就系爭借款有
    成立保證契約之意思。又系爭印鑑係林貫敏於82年間刻來以
    伊名義在上訴人銀行開戶，辦理貸款、保證使用，並一直由
    林貫敏保管，不得僅憑林貫敏持有伊之印鑑，即令伊依表見
    代理之規定負授權人之責任。況該二筆借款發生在89年間，
    則伊縱使早在82年間即刻用系爭印鑑，及於88年2 月3 日使
    用在授信約定書上，亦不得據此先前使用印鑑之事實，使伊
    就89年間林貫敏使用系爭印鑑之行為負表見代理之授權人責
    任等語，資為抗辯。
四、原審判決就上訴人之請求，判決上訴人全部敗訴，上訴人聲
    明不服，求為廢棄原判決，判命被上訴人給付上訴人如附表
    所示之本息暨違約金；被上訴人則求為判決駁回上訴。
五、兩造就下列事項並不爭執：(一)系爭借款尚欠之本利及違約金
    ；(二)88年2 月3 日授信約定書上被上訴人印鑑與系爭二筆借
    款借據上被上訴人印鑑、林貫敏於82年間使用被上訴人名義
    在中興銀行開戶之印鑑章均相同。上訴人就此亦提出各該借
    據、放款借據備查卡、授信約定書為憑（原審91年度訴字第
    837 號卷第7 、8 、23、24、34頁），是上訴人此部分主張
    ，堪認為真實。
    兩造爭執事項為：(一)88年2 月3 日被上訴人簽立之授信約定
    書，左上方有二個供勾選項目，其中關於「立約人與貴行往
    來之各個授信契據及書類僅憑蓋用立約人在本約定書上所留
    印鑑即生效力」之約定，是否有效？(二)林貫敏拿被上訴人印
    鑑章，蓋用在89年3 月9 日、89年9 月16日借據上擔任連帶
    保證人，被上訴人是否應依表見代理之規定負授權人之責任
    ？（本院卷第240 頁）
六、上訴人主張：依被上訴人於88年2 月3 日簽立之授信約定書
    （下稱系爭授信約定書），既於左上方二個供勾選項目中勾
    選「立約人與貴行往來之各個授信契據及書類僅憑蓋用立約
    人在本約定書上所留印鑑即生效力」項目，且被上訴人已在
    系爭二張借據上連帶保證人欄蓋用與授信約定書相同之印鑑
    ，足認兩造間已成立保證契約等語。被上訴人則爭執：(1)伊
    之印鑑章是82年林貫敏要向銀行貸款時就放在他那裡，作借
    款時連帶保證人使用，但伊只同意用在42萬元信用借款的連
    帶保證人，並不同意用在其他借款，也不知情（本院91年上
    字第234 號卷79頁、100 頁）；系爭授信約定書上印鑑係林
    貫敏事後擅自加蓋，伊僅在授信約定書及印鑑卡上簽名，「
    留存印鑑欄」內選項亦非伊勾選，該約定對伊並無拘束力；
    (2)該約定對約定人顯失公平，依民法第247 條之1 之規定，
    亦屬無效等語。經查：
    (一)按當事人主張有利於己之事實，就其事實有舉證之責任，
      又私人之印章，由自己使用為常態，被人盜用為變態，主
      張變態事實之當事人，自應就此印章被盜用之事實負舉證
      之責任（最高法院86年度台上字第717 號判決參照）。
      系爭授信約定書印文真正，為被上訴人所不爭執，則被上
      訴人抗辯授信約定書上印鑑係林貫敏盜用，自應負舉證之
      責。查被上訴人固稱：從授信約定書上伊之印文在簽名字
      跡之上，且勾選之筆跡色澤與簽名筆跡色澤不同，可以證
      明係他人事後蓋印及勾選，及林貫敏稱：是銀行通知要補
      章，伊才請人拿去加蓋（本院91年度上字第123 號卷第
      178 頁），惟一般人簽章之習慣乃先簽名再蓋章，且亦不
      得僅以使用筆跡色澤不同，推定非同時或同一人為之。再
      據證人即中興銀行職員劉育伶證稱：88年2 月3 日被上訴
      人的對保是我辦理的，是被上訴人親自簽名蓋章，留存印
      鑑欄上打勾的部分，也是他自己勾的，當時還有簽一張印
      鑑卡，也是他自己簽名蓋章的（同上卷第177 頁），並提
      出印鑑卡一張為憑（同上卷179 頁）。按之我國銀行或民
      間交易習慣，仍倚賴印章為主要辨識憑據，「印鑑卡」亦
      無僅簽名而未蓋印鑑者，且為慎重起見並有加上本人簽名
      者，然鮮有僅以簽名為識別憑據者，本件授信約定書之簽
      定既經對保，為被上訴人所不爭執，銀行承辦人員即無捨
      印鑑而僅令約定人簽名之理，且該授信約定書上之「留存
      印鑑」欄，須另加蓋印鑑，並有二供勾選之項目，已足促
      使立約人於用印時注意其選項，是足認劉育伶證詞為可採
      。而林貫敏為被上訴人兄，其此部分陳述既與交易習慣及
      劉育伶證詞相左，顯係迴護被上訴人之詞，核無足採。從
      而，應認被上訴人未能證明印鑑被盜用之事實，按之民事
      訴訟法第358 條之規定，自應推定系爭授信約定書為真正
      。
    (二)系爭88年2 月3 日簽立之授信約定書，係於左上方空白處
      加印有「留存印鑑欄」，其中列有二個供勾選項目，除「
      立約人與貴行往來之各個授信契據及書類僅憑蓋用立約人
      在本約定書上所留印鑑即生效力」項目外，另有「立約人
      與貴行往來之各個授信契據及書類須由立約人親自辦理對
      保簽章後始生效力」一項，可供立約人自行勾選，核係尊
      重立約人之意願並顧及立約人生活上之方便性而設計之格
      式，立約人得自行選擇是否於每次更換契約憑據或與銀行
      間往來須簽立憑據時，免除親自到場辦理對保之措施，並
      未強制立約人依何種方式辦理，而不當加重立約人之責任
      ，有該授信約定書可稽（原審91年訴字第837 號卷第34頁
      ）。況依該約款之內容，僅生銀行是否免除對保義務之問
      題，而金融機構之對保手續，僅係查對借款人及保證人身
      分，對保與否，並非保證契約之成立要件（最高法院46年
　　　台上字第163 號判例參照），是當事人如得證明印章係被
  　　盜用，銀行亦非得逕依該約款主張與保證人間已成立保證
    　契約，故依系爭授信約定書之全部內容觀之，並不足以認
      定被上訴人勾選之約定項目對被上訴人顯失公平，即無民
      法第247 條之1 之適用。
七、被上訴人爭執系爭二紙借據上印鑑章係林貫敏擅自加蓋，未
    經伊授權云云，上訴人則以：被上訴人自82年間起以該印鑑
    章在伊銀行開戶並繼續往來使用，於88年2 月3 日再使用在
    授信約定書上，並於授信約定書約定僅憑蓋用該印鑑即生效
    力，則其交付印鑑章與林貫敏使用在系爭二紙借據上，縱未
    授權，亦已足使上訴人認林貫敏乃經其授權而蓋用其印鑑章
    ，應負表見代理之授權人責任等語。經查：
    (一)被上訴人於82年間即以系爭印鑑在中興銀行開戶並繼續往
      來數年，至89年9 月29日最後一次提領現款為止，經上訴
      人提出存款往來對帳單及取款憑條為證（本院卷40至42頁
      ），被上訴人就該帳戶往來情形，亦不爭執（同上卷58頁
      ），是該印鑑乃被上訴人與中興銀行就該帳戶往來之重要
      憑據，自當妥適保管。且提領款項，非不得授權他人憑提
      領印鑑為之，被上訴人如將印鑑交由林貫敏提領存款，自
      係經其授權為之，銀行尚無從得知其內部關係，是被上訴
      人辯稱：該帳戶借林貫敏使用，其提領往來均由林貫敏為
      之云云，亦不得據以推翻其已持續數年使用系爭印鑑與中
      興銀行往來之事實。
    (二)88年2 月3 日簽立授信約定書當時，被上訴人同時在「個
      人資料表」及「中興銀行各項業務個人資料蒐集、電腦處
      理及利用同意書」上簽名並加蓋系爭印鑑章，及提供身分
      證影本（本院91年度上字第234 號卷第117 至119 頁），
      其後除系爭2 筆借款外，陸續自88年2 月9 日起至89 年
      11月30日止，擔任王碧玲、林貫立向中興銀行借款之連帶
      保證人，而加蓋系爭印鑑者，共計6 筆（如附表2）， 亦
      有上訴人提出之各該借款本票及借據可憑（同上卷第85至
      88 頁 ；91、123 、124 頁）。
    (三)被上訴人辯稱：伊僅同意擔任林貫敏、王碧玲夫婦間42萬
      元信用貸款（即原以房屋抵押貸款500 萬元，後轉貸時經
      估價擔保物不足額部分，另辦理信用貸款）之連帶保證人
      ，88年2 月3 日授信約定書是針對該筆42萬元的貸款，經
      中興銀行要求而補簽云云（同上卷第37、99、100 頁），
      惟上訴人否認係補簽授信約定書。按該42萬元信用貸款如
      依被上訴人所主張，其最初發生時間應在82年間，屬原
      500 萬元房屋抵押貸款轉貸債務之一部分，其後歷次每年
      到期換約時，均依擔保物價值核定抵押貸款額度，不足額
      部分，即辦理信用貸款，然依上訴人提出之上開本票及借
      據上債務顯示（同上卷84頁），被上訴人於88年2 月3 日
      簽立授信約定書之後所發生之連帶保證債務，為88年2 月
      9 日借款之80萬元信用貸款，即王碧玲為借款人之房屋抵
      押借款420 萬元之不足額部分，亦即88年2 月9 日換約當
      時，並無被上訴人所稱之42萬元信用貸款，至於被上訴人
      於88年10月30日擔任借款人林貫立42萬元債務之連帶保證
      人，其印章非系爭印鑑章；89年5 月4 日以系爭印鑑章擔
      任連帶保證人之42萬元貸款，其借款人係林貫立，即當時
      存在之42萬元借款，其借款人均非王碧玲（同上卷85頁、
      107 頁），是上訴人實無令被上訴人就不存在之債務再補
      簽授信約定書之理，被上訴人此部分所辯，核無足採。
    (四)據上訴人提出之上開自88年2 月9 日起至89年11月30日止
      之本票及借據資料所示，被上訴人除以系爭印鑑擔任林貫
      立於89年5 月4 日借款42萬元、89年11月30日借款132 萬
      元之連帶保證人外，其餘之借款人均為王碧玲，其中88年
      2 月9 日借款80萬元，至88年8 月9 日換約，借款期限至
      89 年2月9 日，與88年2 月9 日借款420 萬元，借款期限
      至89年2 月9 日，合計500 萬元，為王碧玲、林貫敏夫婦
      原房屋貸款之總額，及89年3 月9 日換約之後，房屋抵押
      貸款為284 萬元，信用貸款為216 萬元，信用貸款於89年
       9月9 日到期，於89年9 月16日換約續借（信用貸款每半
      年換約一次），其總額仍為500 萬元，參以銀行對於貸款
      戶屆期未能清償時，通常准予借新還舊之方式清償之交易
      習慣，及上開借款期限與換約日期相近，且據被上訴人稱
      ：實際上係同一筆500 萬元借款等語，足認上訴人稱：被
      上訴人係為擔任連帶保證人始簽立系爭授信約定書等語，
      堪可採信。
    (五)被上訴人就前開上訴人所提出本票及借據上之印鑑爭執非
      伊本人或授權蓋用，辯稱：系爭印鑑章伊只同意用在42
      萬元的連帶保證人，並未同意用在其他貸款，其他各筆貸
      款都不知情云云，然未能舉證證明被盜用之事實。另被上
      訴人稱：房屋抵押貸款部分，原來均只有林貫敏一人任連
      帶保證人，自89年3 月9 日突增列被上訴人為連帶保證人
      等語，及林貫敏固稱：89年3 月9 日抵押借款，保證人應
      該只有伊一人，但伊誤簽多寫被上訴人為連帶保證人等語
      ，然據林貫敏另稱：銀行說會找被上訴人對保，叫伊先簽
      名，因內容有重大變更（同上卷209 頁），與其所稱「誤
      簽」已不相符，而不足採，況該供抵押之不動產核貸額既
      從原來之420 萬元遽降為284 萬元，價值變動甚大，則銀
      行為確保債權，非不得要求增加連帶保證人，被上訴人就
      此亦未能舉證證明承辦人曾要求林貫敏先代被上訴人簽名
      蓋章後再對保，或銀行就該不動產重新估價之後仍同意只
      提供一人為連帶保證人之事實，所辯核屬推測之詞，尚不
      足採。
　　(六)綜上，自被上訴人於82年間在中興銀行開戶以來，繼續數
      年以系爭印鑑與銀行提款往來，迄88年2 月3 日簽立系爭
      授信約定書，留存印鑑卡，並於授信約定書留存印鑑欄勾
      選「立約人與貴行往來之各個授信契據及書類僅憑蓋用立
      約人在本約定書上所留印鑑即生效力」項目，及其後以系
      爭印鑑為林貫立或王碧玲擔任連帶保證人，系爭二筆借款
      又係原借貸數年、歷次換約之款項，已足使中興銀行信賴
      被上訴人係以系爭印鑑作為與該銀行往來、擔任連帶保證
      人之憑據。是被上訴人就系爭二筆借款，縱非親自簽名蓋
      章，其既不能證明印鑑係遭林貫敏盜用，林貫敏又係其胞
      兄兼系爭二筆借款之連帶保證人，與被上訴人關係密切，
      則林貫敏持被上訴人印鑑章加蓋之事實，已足使上訴人信
      其有代理權存在，為保障銀行與眾多客戶間之交易安全，
      應使被上訴人就表現代理人所為法律行為負授權人之責任
      。
    (七)被上訴人抗辯上訴人未踐行對保手續，未盡注意義務，致
      未能發現被上訴人未授權蓋用印鑑章及簽名之事實，為有
      過失，不應使其負表見代理之授權人責任。惟被上訴人既
      勾選「立約人與貴行往來之各個授信契據及書類僅憑蓋用
      立約人在本約定書上所留印鑑即生效力」項目，免除銀行
      對保之義務，且據被上訴人與銀行間往來情形，已足使銀
      行承辦人確信其有授權之事實，而被上訴人未能就銀行承
      辦人明知或可得而知王貫敏無代理權之事實為證明，自不
      能解免其授權人之責任。
八、綜上所述，本件上訴人主張依保證契約之法律關係，請求被
    上訴人給付如附表一所示之本利暨違約金，為有理由，應予
    准許。原審為上訴人敗訴之判決，尚有未洽。上訴意旨指摘
    原判決不當，求予廢棄改判，為有理由。爰由本院予以廢棄
    ，改判如主文第二項所示。
據上論結，本件上訴為有理由，依民事訴訟法第450 條、第78
條，判決如主文。
中　　華　　民　　國　　94　　年　　6 　　月　　29　　日
                            民事第六庭
                                審判長法官 許明進
                                法      官 張明振
                                法      官 謝肅珍
以上正本證明與原本無異。
如對本判決上訴，須於判決送達後20日內向本院提出上訴狀，其
未表明上訴理由者，應於上訴後20日內向本院提出上訴理由書（
均須按他造當事人之人數附繕本）。上訴時應提出委任律師或具
有律師資格之人之委任狀，並依附註條文規定辦理。
中　　華　　民　　國　　94　　年　　6 　　月　　30　　日
                                書  記  官 廖素珍
附註：民事訴訟法第466 條之1 ：對於第二審判決上訴，上訴人
應委任律師為訴訟代理人，但上訴人或其法定代理人具有律師資
格者，不在此限。
